臺灣士林地方法院刑事判決
110年度侵訴字第54號
公  訴  人  臺灣士林地方檢察署檢察官  
被      告  洪國川



選任辯護人  洪幼珍律師
上列被告因妨害性自主案件，經檢察官提起公訴（109年度偵字
第12607號），本院判決如下：
    主  文
洪國川對心智缺陷之女子犯強制猥褻罪，處有期徒刑壹年柒月。
緩刑參年，緩刑期內付保護管束。
    事  實
一、洪國川患有雙極性情感疾患，致辨識其行為違法或依其辨識
    而行為之能力顯著降低，洪國川與代號AD000-A0000000號之
    女子(真實姓名年籍詳卷，下稱甲 )均為位於新北市某醫療
    院所(真實名稱詳卷)之病患，洪國川明知甲 為心智缺陷之
    人，竟利用甲 因中度智能障礙，致思考力、判斷力及自我
    保護能力均不如常人之情事，基於強制猥褻之犯意，於民國
    109年6月15日20時20分許之住院期間，進入甲 居住之密切
    觀察室，違反甲 意願，觸摸甲 之胸部後，將甲 之外褲及
    內褲脫掉，接續觸摸甲 之下體，以此方式對甲 為猥褻行為
    得逞。
二、案經甲 及甲 之監護人(代號AD000-A0000000之2)訴由新北
    市政府警察局淡水分局報告臺灣士林地方檢察署檢察官偵查
    起訴。
　　理  由
壹、程序方面：
一、本判決所引用被告以外之人於審判外之陳述，雖屬傳聞證據
    ，然當事人於準備程序表示同意作為證據使用（見本院卷第
    199頁），本院審酌上開證據資料作成時之情況，尚無違法
    不當及證明力明顯過低之瑕疵，認為以之作為證據應屬適當
    ，揆諸刑事訴訟法第159條之5第1項規定，有證據能力。又
    本判決其他引用資以認定事實所憑之非供述證據，並無證據
    證明係公務員違背法定程序所取得，依刑事訴訟法第158條
    之4反面解釋，亦有證據能力。
二、按性侵害犯罪防治法第12條第2項規定：「行政機關、司法
    機關及軍法機關所製作必須公示之文書，不得揭露被害人之
    姓名、出生年月日、住居所及其他足資識別被害人身分之資
    訊。」，本件屬性侵害犯罪防治法所稱之性侵害犯罪，爰依
    上開規定，以甲 指稱被害人，惟其真實姓名年籍詳卷附不
    公開之資料，可供查核比對。
貳、實體方面：
一、認定犯罪事實所憑之證據及理由：　　
  ㈠訊據被告洪國川對上開事實於本院準備程序及審理時均坦承
    不諱，核與證人即告訴人甲 於警詢及檢察官訊問時所述相
    符（見臺灣士林地方檢察署109年度偵字第12607號卷【下稱
    12607卷】第29至39、59至63頁），此與證人即護理師鄭安
    毅、醫師潘亦蕾於警詢及偵訊中、證人即護理師卓珮珮、張
    宇臻、楊璧瑄於偵訊中所證述渠等知悉之案發過程大致相符
    （見12607卷第55至75、193至195、201至205、219至221頁
    ），並有該院住院大樓病房緊急疏散圖、監視器錄影畫面翻
    拍照片共18張、現場照片共8張、勘驗筆錄、臺北市立聯合
    醫院109年9月21日北市醫忠字第10935519800號函所附甲 精
    神鑑定報告、甲 中華民國身心障礙證明正反面翻拍照片共2
    張、受理疑似性侵害事件驗傷診斷書等件在卷可查（見1260
    7卷第93、95至102、105至111、171至183頁、臺灣士林地方
    檢察署不公開卷），堪認被告之自白與事實相符，足以採信
    。本件事證明確，被告犯行堪以認定，應依法論科。
二、論罪科刑：
　㈠被告行為後，刑法第222條雖於110年6月9日修正公布，並於
    同年月11日生效施行，惟該條僅係就各款加重要件為文字修
    正，刪除「者」字，並增列第1項第9款「對被害人為照相、
    錄音、錄影或散布、播送該影像、聲音、電磁紀錄」之加重
    事由，而與被告所為本案犯行無涉，尚無新舊法比較之必要
    ，故本案應逕予適用現行刑法第222條規定，核先敘明。
　㈡按刑法第222條第1項第3款所定「精神障礙」係指病理之精神
    障礙及深度之意識錯亂，「身體障礙」係指五官四肢或其機
    能之障礙，至所謂「心智缺陷」則係指心智薄弱（即智能不
    足）或其他嚴重之精神反常。查甲 具有智能障礙，且領有
    中度身心障礙證明，為心智缺陷之人，被告違反甲 意願，
    觸摸甲 之胸部、下體等行為，客觀上已足以刺激引誘起他
    人性慾，亦會使普通一般人產生厭惡羞恥之感而侵害性的道
    德感情，主觀上亦足以使被告宣洩慾念。是核被告所為，係
    犯刑法第224條之1、第222條第1項第3款之對心智缺陷之人
    強制猥褻罪。被告於事實欄一、所載時地撫摸甲 胸部、下
    體，係基於單一接續之強制猥褻犯意，於密切接近之時地實
    施，侵害同一法益，各行為之獨立性極為薄弱，依一般社會
    健全觀念，在時間差距上，難以強行分開，應視為數個舉動
    之接續施行，為接續犯，應論以一罪。
  ㈢按行為時因精神障礙或其他心智缺陷，致不能辨識其行為違
    法或欠缺依其辨識而行為之能力者，不罰；行為時因前項之
    原因，致其辨識行為違法或依其辨識而行為之能力，顯著減
    低者，得減輕其刑，刑法第19條第1、2項分別定有明文。查
    被告行為時之精神狀態，經臺灣士林地方檢察署檢察官囑託
    國防醫學院三軍總醫院北投分院鑑定結果略以：被告在109
    年間躁症發作頻率明顯增加，於案發前1個月，逐漸出現情
    緒高昂、易怒、胡言亂語、頻繁與其妻及他人有衝突的情況
    ，並於案發前之109年6月在金門機場與機場工作人員爭執後
    ，送案發院所急診後，於該月15日住院治療，當時被告出現
    情緒高亢、易怒，自語自笑，雙手抓住護理師的手肘不放，
    搶奪工作人員物品等失序行為，住院初期常因有病情狀況及
    暴力行為問題，被帶至保護室隔離及約束，依上資料顯示，
    被告犯案當時處於躁症發作狀態，致其行為的控制能力在該
    段時間或可能已出現難以維持達到一般社會規範的表現，符
    合「行為時因精神障礙或其他心智缺陷，致其辨識行為違法
    或依其辨識而行為之能力顯著降低」之情況，此有該院109
    年11月19日函附之精神鑑定報告書在卷可憑（下稱鑑定報告
    ，見12607卷第149至158頁）。而該鑑定報告係參酌被告之
    個案史、生理及心理檢查結果、心理衡鑑報告、社工報告，
    本於專業知識與臨床經驗，綜合判斷被告之症狀所為之判斷
    ，無論鑑定機關之資格、理論基礎、鑑定方法及論理過程，
    自形式上及實質上而言，均無瑕疵，堪認上開鑑定報告書之
    結論可採，佐以被告於案發後3日檢察官偵訊時，有答非所
    問，敘述與案情無關之情事（見12607卷第48頁），足認被
    告於行為時確因精神障礙，致其辨識行為違法或依其辨識而
    行為之能力，有顯著減低之情事，爰依刑法第19條第2項之
    規定減輕其刑。
　㈣爰以行為人之責任為基礎，審酌被告為逞一己私慾，利用甲 
    因心智缺陷不知抗拒，為滿足個人私慾，而對甲 為強制猥
    褻犯行，漠視甲 之性自主決定權與身體控制權，造成甲 心
    靈創傷，實有不該，惟念及被告犯罪時亦受精神疾患所影響
    ，於犯後終能坦承犯行，犯後態度尚可，兼衡被告犯罪之動
    機、目的、手段、所生危害，及其於本院審理時自述之智識
    程度、工作經驗、家庭生活經濟狀況等一切情狀，量處如主
    文所示之刑，以資懲儆。
　㈤被告前於90年間因故意犯竊盜罪受有期徒刑以上刑之宣告，
    執行完畢後，5年以內未曾因故意犯罪受有期徒刑以上刑之
    宣告等情，有本院被告前案紀錄表在卷可稽（見本院卷第11
    至12頁）。其因心智缺陷而影響其辨識行為違法或依其辨識
    而行為之能力，致未能控制己身慾念，一時失慮，致罹刑章
    ，犯後坦承罪行，業如前述，被告經此偵審程序及罪刑之宣
    告後，當知所警惕，信無再犯之虞，併考量甲 及甲 之兄於
    偵訊中對本案表示之意見（見12607卷第62、165頁），認所
    宣告之刑以暫不執行為適當，爰依刑法第74條第1項第2款規
    定宣告緩刑3年，以啟自新，並依刑法第93條第1項第1款之
    規定，諭知被告於緩刑期間付保護管束，俾能由觀護人予以
    適當督促，以符合宣告緩刑之目的。
三、不予宣告監護處分部分：
　㈠按「行為後法律有變更者，適用行為時之法律；但行為後之
    法律有利於行為人者，適用最有利於行為人之法律」，刑法
    第2條第1項定有明文，又「拘束人身自由之保安處分，亦有
    罪刑法定原則及法律不溯及既往原則之適用，其因行為後法
    律變更而發生新舊法律之規定不同者，應依刑法第1條、第2
    條第1項規定，定其應適用之法律」，最高法院著有110年度
    台上字第5834號判決可供參照，而監護處分具有監禁與保護
    之雙重意義，除使行為人與社會隔離，以確保公共安全外，
    並同時注意給予適當之治療，使其能回歸社會生活，故應屬
    拘束人身自由之保安處分，相關規定如有變更，依上說明，
    自有比較新舊法之問題。茲查，被告行為後，刑法第87條第
    2項、第3項關於監護處分之規定，業於111年2月18日修正公
    布，並於同年月20日施行，修正前上開條項規定：「（第2
    項）有第19條第2項及第20條之原因，其情狀足認有再犯或
    有危害公共安全之虞時，於刑之執行完畢或赦免後，令入相
    當處所，施以監護。但必要時，得於刑之執行前為之。（第
    3項）前2項之期間為5年以下。但執行中認為無繼續執行之
    必要者，法院得免其處分之執行。」，修正後則規定：「（
    第2項）有第19條第2項及第20條之原因，其情狀足認有再犯
    或有危害公共安全之虞時，於刑之執行完畢或赦免後，令入
    相當處所或以適當方式，施以監護。但必要時，得於刑之執
    行前為之。（第3項）前2項之期間為5年以下；其執行期間
    屆滿前，檢察官認為有延長之必要者，得聲請法院許可延長
    之，第1次延長期間為3年以下，第2次以後每次延長期間為1
    年以下。但執行中認無繼續執行之必要者，法院得免其處分
    之執行。」，比較結果，新法雖僅增列「以適當方式」施以
    監護，惟卻增加檢察官得聲請法院延長監護期間，且無延長
    次數限制之規定，顯然對被告較為不利，依刑法第2條第1項
    前段規定，本件監護與否及其效力，應適用被告行為時即修
    正前刑法第87條第2項、第3項之相關規定。
　㈡就被告之治療計畫及社會支援系統部分，辯護人為其稱：被
    告從10年前就開始在行政院衛生署八里療養院附設中和社區
    復健中心（又名希望會館）接受復健治療，每日上課及運動
    ，並有規律性的領藥及服藥，且案發迄今被告無再為任何類
    似行為，希望會館為被告制定復健計畫後，被告均有積極參
    與，應無另行宣告監護處分之必要等語。經查，鑑定報告就
    此部分之意見略以：被告家庭支持度高，能維持穩定的家庭
    互動關係，被告在躁期時性慾會有明顯增加，其妻常會提醒
    被告不可在復健機構與異性學員有不適當的行為，被告坦承
    犯罪行為的不恰當性，未來會更加注意與異性間的互動。會
    談中依被告自陳在希望會館中與異性之相處方式，可知其在
    機構內的行為控制能力，尚可維持達到一般社會規範的表現
    等語（見12607卷第156至157頁），尚肯認被告之妻及希望
    會館給予被告防止再犯之協助。本院復依職權調取被告於案
    發醫療院所、天主教耕莘醫療財團法人耕莘醫院之就醫紀錄
    及於希望會館之每日復健執行紀錄表（見本院卷第59至142
    頁），均顯示被告長期有規律接受藥物及復健治療，無服藥
    順從性之問題，目前被告既已於希望會館穩定接受治療照護
    ，其成效亦為鑑定人所肯認，本院認被告目前所受支持、照
    護之程度尚屬良好妥適，被告之照護目標應係在家庭、機構
    、及醫療系統中穩健控制病情，以預防再犯。再考量被告之
    妻及手足尚足以協助被告打理生活事務，若冒然使其進入陌
    生之處所施以監護，脫離家人之照護，因其他照顧者未必能
    如家人一般了解被告之身心狀況及就醫史，恐惡化其精神狀
    態，參以被告於本件案發後，未再為其他類似之不當行為，
    足見現由家人及社區復健機構給予之照護尚屬妥適，當已足
    以達成預防被告再犯之目的，經核實無依前開法律規定，併
    為令其入相當處所施以監護之必要，特予指明。
據上論斷，應依刑事訴訟法第299條第1項前段，判決如主文。
本案經檢察官丙○○提起公訴，檢察官馬凱蕙到庭執行職務。 
中　　華　　民　　國　　111 　年　　8 　　月　　23　　日
                  刑事第五庭審判長法  官  黃怡瑜 
                                  法  官  李郁屏 
                                  法  官  郭韶旻
以上正本證明與原本無異。
如不服本判決應於收受送達後20日內向本院提出上訴書狀，並應
敘述具體理由。其未敘述上訴理由者，應於上訴期間屆滿後20日
內向本院補提理由書( 均須按他造當事人之人數附繕本) 「切勿
逕送上級法院」。
因疫情而遲誤不變期間，得向法院聲請回復原狀。
                                  書記官  黃佩儀
中　　華　　民　　國　　111 　年　　8 　　月　　23　　日
附錄本判決論罪法條：
中華民國刑法第222條
犯前條之罪而有下列情形之一者，處7年以上有期徒刑：
一、二人以上共同犯之。
二、對未滿十四歲之男女犯之。
三、對精神、身體障礙或其他心智缺陷之人犯之。
四、以藥劑犯之。
五、對被害人施以凌虐。
六、利用駕駛供公眾或不特定人運輸之交通工具之機會犯之。
七、侵入住宅或有人居住之建築物、船艦或隱匿其內犯之。
八、攜帶兇器犯之。
九、對被害人為照相、錄音、錄影或散布、播送該影像、聲音、
    電磁紀錄。
前項之未遂犯罰之。
中華民國刑法第224條之1
犯前條之罪而有第222條第1項各款情形之一者，處3年以上10年
以下有期徒刑。